【裁判字號】    97,上訴,642
【裁判日期】    970403
【裁判案由】    強盜
【裁判全文】
臺灣高等法院刑事判決                 97年度上訴字第642號
上  訴  人  台灣士林地方法院檢察署檢察官
上  訴  人
即  被  告  丙○○
                    （現羈押於臺灣臺北看守所）
選任辯護人  陳中柱律師
上列上訴人因被告強盜案件，不服臺灣士林地方法院96年度訴字
第276號，中華民國96年10月18日第一審判決（起訴案號：臺灣
士林地方法院檢察署96年度偵字第2002號），提起上訴，本院判
決如下：
    主  文
原判決撤銷。
丙○○意圖為自己不法之所有，以恐嚇使人將本人之物交付，累
犯，處有期徒刑壹年；又意圖為自己不法之所有，攜帶兇器，以
強暴至使不能抗拒，而取他人之物未遂，累犯，處有期徒刑伍年
，扣案之尖刀壹把沒收；應執行有期徒刑伍年陸月，扣案之尖刀
壹把沒收。
    事  實
一、丙○○基於為自己不法所有之意圖，於民國96年1月31日上
    午6時50分許，在臺北市士林區○○○路、忠義街口，搭乘
    甲○○所駕駛之車牌號碼5A-858號營業小客車，上車後，
    先乘坐於右後座，旋換乘至甲○○之正後方，經甲○○詢問
    欲往何處？再問一次，始叫甲○○右轉「忠誠路」，車行至
    士林區○○路○段173巷28弄口附近，因甲○○見丙○○右手
    持不明物品（尚非客觀上足供兇器使用之器具）置於右大腿
    上，又叫甲○○左轉，甲○○因見丙○○持不明物品且丙○○身上有濃烈酒味，深怕丙○○對其不利而心生恐懼，遂問
    丙○○：「你想要幹什麼？你想要錢嗎？」丙○○答稱：「
    是啊！」，乃不得不自腰際隨身霹靂包內取出新臺幣（下同
    ）5000元予丙○○，丙○○取得財物後，立即由左側車門下
    車離去。
二、丙○○另意圖為自己不法所有，於同年2月4日凌晨3時15 分
    許，在士林區○○街152號旁，搭乘乙○○所駕駛之車牌號
    碼402-CR號營業小客車，上車後，先乘坐於右後座，旋趁機
    往乙○○之後方移動，迨車行至忠誠路1段173巷口附近路旁
    ，以左手按住乙○○前額，右手持客觀上足供兇器使用之20
    餘公分長之尖刀抵住乙○○的臉，靠在乙○○右耳旁說「搶
    劫」，而施強暴於乙○○，至使乙○○不能抗拒，同時之際
    ，乙○○為免受傷，情急之下右手往後揮而擋住丙○○右手
    所持之尖刀而掉下，乙○○因而被丙○○手持尖刀割傷右手
    大拇指，遂大喊「搶劫！搶劫！」，適路旁有劉懿德等3名
    男子聽聞後趨前察看，丙○○見狀即稱「車子往前開，我不
    會搶你了」及「我會付錢」等語，並取出百元鈔票5張予乙○○，隨即欲趁隙脫逃時，為劉懿德等3名男子合力逮捕而
    未得逞，並報由警方偵辦，扣得水果尖刀1把及500元。
三、案經臺北市政府警察局士林分局報請臺灣士林地方法院檢察
    署檢察官偵查起訴。
    理  由
一、證據能力部分：
  (一)證人乙○○、甲○○之警詢筆錄，均為被告以外之人於審判
    外之陳述，其中證人乙○○之陳述與其於原審結證內容並無
    不符，非證明犯罪事實存否所必要，無證據能力。而證人甲○○警詢陳述與審判中不符，其警詢陳述係在案發後當日即
    製作，對於犯罪事實之記憶較深刻，且無受到外力干擾，又
    為證明犯罪事實存否所必要，自有證據能力。證人甲○○、
    乙○○於檢察官偵查中之結證，亦均屬傳聞，惟此部分證詞
    經核均無顯不可信之情況，且該2人嗣後亦均以證人身分到
    庭具結作證，接受交互詰問，依刑事訴訟法第159條之1第2
    項規定，均有證據能力。
  (二)依法務部及內政部警政署於90年5月、8月頒布之「法務部對
    於指認犯罪嫌疑人程序要點」、「人犯指認作業要點」及「
    警察機關實施指認犯罪嫌疑人程序要領」中之規定，於偵查
    過程中指認犯罪嫌疑人，係採取「選擇式」列隊指認，而非
    一對一「是非式的單一指認」；供選擇指認之數人在外形上
    不得有重大的差異；實施照片指認，不得以單一相片提供指
    認，並避免提供老舊照片指認；指認前應由指認人先陳述嫌
    疑人的特徵、不得對指認人進行誘導或暗示等程序，固可提
    高指認的正確度，以預防指認錯誤之發生。然指認之程序，
    固須注重人權之保障，亦需兼顧真實之發現，確保社會正義
    實現之基本目的。法院就偵查過程中所實施之第一次指認（
    禁止重覆指認），應綜合指認人於案發時所處之環境，是否
    足資認定其確能對犯罪嫌疑人觀察明白、認知犯罪行為人行
    為之內容，該事後依憑個人之知覺及記憶所為之指認是否客
    觀可信，而非出於不當之暗示等事項，為事後審查，並說明
    其認定指認有無證據能力之理由。倘指認過程中所可能形成
    之記憶污染、誤導判斷，均已排除，且其目擊指認亦未違背
    通常一般日常生活經驗之定則或論理法則，指認人於審判中
    ，並已依人證之調查程序，陳述其出於親身經歷之見聞所為
    指認，並依法踐行詰問之程序，而非單以指認人之指認為論
    罪之唯一依據，自不得僅因指認人之指認程序與上開不具法
    拘束力之要點（領）規範未盡相符，遽認其無證據能力（最
    高法院95年台上字第3026號判決參照）。證人甲○○於原審
    已證稱其於警詢中指認被告之方式，係從警局門外指認，門
    沒有關，距離約3、4公尺，其告訴警方，犯罪行為人好像就
    是被告，且警方有提供其他好幾張照片供其確認，其均回答
    並非犯罪行為人，其係先看照片再指認人，其尚有看1捲路
    邊監視器的錄影帶，錄影帶中的人看起來是犯罪行為人，錄
    影帶中的人已經下車，往證人甲○○車尾的方向走，頭低低
    的，錄影帶是從車子後面的角度拍的，有拍到犯嫌正面，其
    是在事發當天（96年1月31日）下午到芝山岩派出所看路邊
    監視器的錄影帶，案發當天共去了芝山岩派出所2次等語（
    見原審卷第126至128頁）。而該監視錄影帶的截取照片，並
    附於原審卷可稽（見原審卷第172頁）。則依證人甲○○所
    言，其由警方提供之數張不同照片內確認有無犯罪行為人，
    再由門外見到被告後，對警員說行為人為被告，是證人甲○○並非係在警員刻意安排下進行一對一「是非式的單一指認
    」，且所實施之照片指認，亦非以單一相片提供指認，衡諸
    其遭重大變故後印象深刻、參閱錄影帶後再行指認、案發時
    曾面對被告之情形，應能對犯罪行為人觀察明白，是其於警
    詢中之指認照片，自有證據能力。
二、訊據上訴人即被告丙○○矢口否認有為本案之犯行，辯稱：
    事實欄一所指被害人甲○○部分並非我所為，我當時正在工
    作，照片中的人不是我，我也未染全頭的金髮；事實欄二所
    指被害人乙○○部分我並無搶劫，僅是要乙○○開快一點才
    拿刀子出來，乙○○誤以為有搶劫才大喊，我有拿500元給
    乙○○云云。辯護人具狀為被告辯稱：被害人乙○○並非處
    於不能抗拒之程度，且被告斯時酒測值高達0.64mg/L而引致
    躁鬱症發作，精神狀況符合酒精中毒，案發時應有精神障礙
    云云。
三、經查：
  (一)事實欄一恐嚇取財部分：
    (1)證人甲○○於警詢之初即稱：因見被告右手持不明物品放
      在其右大腿上，又叫我左轉忠誠街173巷28弄口，我問被
      告想要幹什麼，是否要錢，被告答稱是，因我害怕酒味很
      濃的被告會拿不明物品對我不利而心生恐懼，遂自腰包內
      取出5000元交給被告，被告拿後即下車離開等語（見偵查
      卷第29頁、第32頁）。參酌證人即受理本案之員警丁○○
      於本院證稱：筆錄係依被害人自由陳述而製作，我做筆錄
      時對於被害人陳述內容，認為有能力及機會去反抗，才將
      受理案由填載為恐嚇取財；及證人甲○○於本院亦稱其至
      警局作筆錄時，有說恐嚇取財拿錢（見本院卷第79頁），
      及前述證人甲○○係因心生恐懼而自取財物5000元交付等
      情，則此部分恐嚇取財之事實，應堪認定。至證人甲○○
      嗣後一度宣稱被告有持鐵器抵住其右邊太陽穴、勒住其脖
      子的說法（見偵查卷第84頁、原審卷第124頁、本院卷第
      74頁），然證人甲○○第1次警詢筆錄乃於案發後2個半小
      時即製作，第2次警詢筆錄係案發4天後製作，2次均未陳
      述被告有何施強暴脅迫至使不能抗拒而交付財物之行為，
      衡情案發後被害人應是記憶最深刻，被告果有強暴行為，
      在員警詢問時，多不隱瞞而會據實陳述，倘因太受驚嚇而
      忘記些許細節，在沉澱4天、稍許平靜後，該部分忘卻之
      記憶，亦應會回想起才是，惟證人甲○○卻仍然證述係遭
      被告恐嚇取財，仍未陳述被告有何強暴至使不能抗拒之舉
      ，則應認被告此部分應僅成立恐嚇取財罪行，證人甲○○
      嗣後更易前詞，所為不利於被告之證述，應非可採。
    (2)被告雖否認此部分犯行，辯稱證人甲○○指證有誤，其並
      未染全頭金髮，且因案發地點在其住家附近才被誤認云云
      。惟證人甲○○於偵查中已指稱：犯嫌染金色的頭髮，帶
      1個斜背的背包，高約165至170公分，中等身材，穿卡其
      色上衣等語（見偵查卷第84頁），與審理中員警所補送至
      原審案發當天拍得監視錄影帶內男子所穿著外套內攜帶有
      1袋子相似，此有該翻拍照片2幀在卷足稽（見原審卷第17
      2頁）。原審當庭提示該2幀照片予證人甲○○，其仍堅詞
      指認照片中人之衣著、髮型和當天恐嚇取財之人相同，亦
      與錄影帶看的人一樣等語不移（見本院卷第184頁）。並
      於提示予被告時詢問被告該照片內男子所著鞋子與偵查中
      被告被逮捕時所攝照片（見偵查卷第37頁）穿著鞋子款式
      、顏色均相同，有何意見？被告僅陳稱於工作時會穿此種
      黑色鞋子等語（見原審卷第185頁），亦未否認於逮捕時
      所穿著之鞋子與上開照片內男子所穿著係相同款式之鞋子
      ，是證人甲○○於偵查中之指述，尚非無據。又被告所使
      用電話號碼為0000000000號行動電話，經查得於96年1月3
      1日6時47分59秒、6時48分32秒，被告尚因使用行動電話
      而由位於臺北市○○區○○路2段55號12樓基地台所接收
      等情，此有中華電信行動電話雙向通聯格式說明資料在卷
      可參（見偵查卷第102頁），與案發時、地為96年1月31日
      6時50分許、忠誠路1段173巷口均甚相近，雖被告以當天
      該時未在現場為辯，惟其於警詢中先陳稱：那天在北投區
      ○○路二毛蟹店睡覺等語（見偵查卷第23頁），於偵查及
      原審則變異其詞稱：在行義路的溫泉上晚班等語（見偵查
      卷第95頁、原審卷第16頁），所述已屬有疑。且自被告所
      任職「巴登溫泉美食會館」以其假名「林柏堯」擔任廚師
      於96年1月16日至31日之打卡資料（見偵查卷139頁）觀之
      ，該打卡資料顯示被告係於同月30日下午18時上班，同日
      下午無下班時間，僅於旁註明補5個小時，且於同年月31
      日下午上班部分僅寫「補休」，下班部分則為31日4時，3
      0日之下班時間因加班5個小時及31日之上班時間因補休均
      未明確記載，是被告應於31日凌晨4時即下班，故與被告
      於6時許可能犯案並未衝突，是被告於原審又辯稱其擔任
      夜勤，凌晨4時下班，有加班5個小時到早上7點多，刷卡
      上有一個「補5」的字就表示加班5個小時云云（見原審卷
      第267頁），應純屬附會該5個小時之記載，況打卡資料應
      以打印的時間做為離開工作場所之依據，該打卡資料既明
      確載明被告於31日4時即離開，被告所稱7時許才下班，並
      無依據，其辯詞當不足採。又被告於原審聲請傳喚證人即
      姊姊葉家寧，欲證明案發時被告之行蹤，然為證人葉家寧
      所拒，稱不願意作偽證等語（見原審卷第214頁），則被
      告辯稱案發時仍在工作一事，即屬虛妄，其確有對證人甲○○恐嚇取財至明。
  (二)事實欄二強盜部分：
    (1)證人乙○○於偵查時指述：被告上車後說到士林，前面有
      個巷子，他說右轉，我就回頭看他一下，我要轉頭回來時
      ，就看到他偷偷的自我右後方往正後方移動，因為該巷子
      不是往士林夜市的方向，我沒有轉，但他一直說右轉右轉
      ，我不得已，只好倒車回來，剛轉入173巷把方向盤打正
      ，他就用左手抵住我的前額，右手拿著刀子放在我的前方
      ，並說搶劫，我就用右手往後揮開他右手刀子，他的右手
      拿的刀子就掉了，他要站起來拿該刀子，我趕快去抓他的
      右手；被告沒有搶到錢，他右手被我控制後，我就喊搶劫
      ，旁邊有2個人過來，分守左、右後車門，被告一直要我
      將車往前開，並稱會付錢，還從皮包拿500元要給我，當
      時我在第2次搶他刀子的時候有碰到刀刃，500元的鈔票上
      還有染到我的血，但我並未往前開，他拿錢的時候刀子放
      在椅子上，證人劉懿德就開左後車門將刀子搶走丟到忠義
      街上，右後車門的人就離開，被告就開右後車門要逃，劉
      懿德追上去，沒多遠就追上被告等語（見偵查卷第85至86
      頁）；於原審證述：至忠誠路173巷口，被告漸漸移到我
      背後的位置，因為我車子已經超過該巷口，只好倒車，他
      就用左手勒住我的額頭往後扯，頂住椅背，右手拿著刀子
      放在我的頭與後視鏡中間，在我耳邊說「搶劫」，當初我
      看到他一直移到我後頭時，我就覺得奇怪，所以在他說搶
      劫時，我就把他手上的刀打掉，刀子彈到擋風玻璃，再掉
      到副駕駛座，我因為頭被他勒著，所以沒看到刀子的掉落
      處，被告就從後方站起來弓著身體要拿副駕駛座的刀子，
      我去抓他的手，可是沒抓到，只抓到他的衣袖，我就抓著
      他的衣袖，大聲叫「搶劫」，接著就有人過來站在我後車
      門的左右邊，這時被告的手已經掙脫了，我怕被他用刀傷
      害，嘗試再去抓他的手，結果只抓到刀子，造成我的手受
      傷等情（見原審卷第136頁）大致相同。復據證人即現場
      逮捕被告之劉懿德於原審證稱：因聽到有計程車司機喊搶
      劫，我遂靠過去車邊，車內有司機和被告，因為被告當時
      有拿刀，我們怕他會傷害到我們，為了自保，也怕被告跑
      走，我遂押左後方車門，我的朋友押右後方車門，後來我
      們叫被告先把刀子放下拿給我們，被告將刀子放下，我們
      拿到刀子後，就把刀子丟出車外，當時窗戶是開的，從被
      告將刀子放下到我們把刀子丟出車外，僵持的時間約1分
      鐘以上，被告把刀子放下時，我朋友就沒有押車門了，被
      告就開車門跑出來，我跑去追被告，我朋友當時應該是在
      關心司機，因為司機有受傷等語（見原審卷第250頁至第
      253頁）。則被告確因劉懿德等人走近至車旁時始放棄對
      乙○○的強暴行為，並伺機逃逸等情綦詳。而被告攜長刀
      搭乘計程車，且於車內與被害人乙○○發生拉扯情事，並
      致乙○○受有傷害，並據乙○○證述在卷，被告亦不否認
      ，且於劉懿德等人靠近車旁時，方停止其行為，顯見係怕
      事跡敗露，被迫停止強暴行為，其有強盜犯意甚明。
    (2)辯護人雖稱被告此部分行為未致被害人至使不能抗拒之情
      形云云（見本院卷第67頁）。惟強盜罪之強暴、脅迫，以
      所施用威嚇之程度，客觀上足以壓抑被害人之意思，至使
      不能抗拒為已足。至施用之威嚇手段，客觀上是否足以壓
      抑被害人之意思自由，應依一般人在同一情況下，其意思
      自由是否因此受壓制為斷，不以被害人之主觀意思為準（
      最高法院97年度台上字第687號判決參照）。證人乙○○
      雖證述其有扳開被告右手，或後揮打掉被告持刀之行為，
      已如前述，惟被告左手始終勒住乙○○額頭，且乙○○在
      被告所持刀子掉落時亦無法看清掉落之處，顯見證人乙○○自由意思及行動已因被告強暴行為而受壓抑，已達至使
      不能抗拒之程度。復有所扣經當庭勘驗刀刃長19.8公分，
      連刀柄共長33.5公分之尖刀1把（見原審卷第258頁），足
      資佐證，是被告此部分犯行應堪認定。
    (3)辯護人又稱被告案發時有精神障礙云云。然被告曾於案發
      前即95年8月25日、95年12月19日年間因主訴呼吸不順、
      胸痛、四肢麻痺、全身僵硬、坐不住等精神方面疾病而陸
      續至國軍高雄總醫院、國立臺灣大學醫學院附設醫院等處
      就診，診斷出有換氣過度症侯群及急性瞻妄症等間歇性急
      性發作精神病症狀，但非慢性精神病，有國軍高雄總醫院
      病歷、國立臺灣大學醫學院附設醫院病歷附卷可參（見原
      審第49至76頁）。被告經原審送精神鑑定其結果亦認：被
      告固然在智力功能表現方面、整體智力測驗表現位於相當
      低的範圍，在情緒行為方面，具有接近中度身心症狀困擾
      之指標，且精神狀態檢查並無明顯精神症狀可推斷被告於
      96 年1月31日犯強盜行為時，精神狀態尚無「因精神障礙
      或其他心智缺陷，致不能辨識其行為違法或欠缺其辨識而
      行為之能力」，亦無「因前項之原因，致其辨識其行為違
      法或依其辨識而行為之能力顯著減低之情形」，僅於96年
      2 月4日於行為時因呼吸酒精測試濃度為0.64 MG/L，有明
      顯飲酒之證據，故其精神狀況應符合「酒精中毒」，因此
      推斷被告於96年2月4日案發時之精神狀況應有因精神障礙
      ，致被告辨識其行為違法或欠缺依其辨識而行為之能力顯
      著減低，有行政院國軍退除役官兵輔導委員會臺北榮民總
      醫院96年6月29日北總精字第0960012134號函所附精神狀
      況鑑定書在卷可按（見原審卷第203至206頁）。惟本院所
      應審究者仍為被告於案發時之實際精神狀態，經上揭被害
      人乙○○及證人劉懿德之證述內容，被告於行為時尚因得
      悉犯行敗露，隨即停止行為且主動提出車資，以掩飾犯行
      ，嗣並乘機欲逃離現場，顯見被告瞭解外界情事，且力求
      自保等種種作為，皆與一般因酒精濃度過高無法清楚辨識
      其行為違法等情大相逕庭，且依上開鑑定報告亦得知被告
      素無明顯精神障礙病史。是綜合上情，應認被告於案發時
      其辨識其行為違法或依其辨識而行為之能力並未受到其所
      罹患之精神疾病所影響，而具有完全之責任能力。辯護人
      此部分辯解，與客觀事實不符，自難遽信。
  (三)綜上所述，被告恐嚇取財與強盜犯行明確，應予論科。
四、核被告所為，事實欄一部分，係犯刑法第346條第1項恐嚇取
    財罪；公訴人認係犯同法第330條第1項強盜罪，容有未洽，
    起訴法條應予變更。事實欄二部分，被告持客觀上足供兇器
    使用之尖刀強盜乙○○財物未遂之行為，係犯刑法第330條
    第2項、第1項加重強盜未遂罪。被告雖已著手強盜乙○○行
    為之實施，惟未生取得財物之結果，為未遂犯，爰依刑法第
    25條第2項之規定，按既遂犯之刑度減輕其刑。被告前後兩
    次犯行，犯意各別，應分論併罰。被告前於90年5月間，因
    強盜案件，經臺灣高雄地方法院以90年度少訴字第9號判決
    處有期徒刑3年10月，於90年7月11日入監執行，於91年8月
    28日縮短刑期假釋出監；於92年1月間，因違反槍砲彈藥刀
    械管制條例案件，經臺灣屏東地方法院以91年度易字第1237
    號判決處有期徒刑3月，因而撤銷前開假釋，於92年9月6日
    入監執行，指揮書執畢日期為94年7月20日，惟上開3月徒刑
    於92年6月13日易科罰金執行完畢，有本院被告前案紀錄表
    在卷可參，被告受徒刑之執行完畢後5年內，故意再犯有期
    徒刑以上本罪，為累犯，應加重其刑。且被告就事實欄二部
    分，同時有加重及減輕事由，應先加後減之。
五、原審以被告事證明確，予以論罪科刑，固非無見。惟被告就
    事實欄一之犯行，並未施用強暴手段，僅成立恐嚇取財罪，
    竟認成立強盜罪；及事實欄二強盜未遂罪部分，因情節尚非
    重大，所量處刑度容欠妥適，均有未洽。本件被告上訴否認
    犯行，及檢察官上訴以量刑過輕，而指摘原判決不當，雖均
    無理由，然原審既有上開可議之處，自無可維持，應予撤銷
    改判，爰審酌被告年紀尚輕，卻不思努力上進，竟於酒後（
    未至不能辯識其行為違法或欠缺依其辯識而行為之能力）屢
    犯暴力犯罪，不圖悔悟自新，再犯本罪，且犯後極力卸責，
    毫無悔意，惟強盜乙○○部分未遂，且其情節非重等一切情
    狀，分別量處如主文第二項所示之刑，並定應執行之刑。扣
    案之尖刀1把為被告所有供本件犯罪所用之物，業為被告供
    承不諱，爰依法宣告沒收。另所扣500元，非屬被告犯罪所
    用或所得之物，爰不諭知沒收，併此敘明。
據上論斷，應依刑事訴訟法第369條第1項前段、第364條、第299
條第1項前段、第300條，刑法第346條第1項、第330條第2項、第
1項、第25條第2項、第47條第1項、第51條第5款，刑法第38條第
1項第2款，判決如主文。
本案經檢察官黃柏齡到庭執行職務。
中    華    民    國    97    年    4     月    3     日
                  刑事第十九庭  審判長法  官  黃金富
                                      法  官  洪昌宏
                                      法  官  魏新國
以上正本證明與原本無異。
如不服本判決，應於收受送達後十日內向本院提出上訴書狀，其
未敘述上訴之理由者並得於提起上訴後十日內向本院補提理由書
（均須按他造當事人之人數附繕本）。
                                      書記官  陳玉珍
中    華    民    國    97    年    4     月    3     日
附錄：本案論罪科刑法條全文
中華民國刑法第330條：
犯強盜罪而有第321條第1項各款情形之一者，處7年以上有期徒
刑。
前項之未遂犯罰之。
中華民國刑法第346條：
意圖為自己或第三人不法之所有，以恐嚇使人將本人或第三人之
物交付者，處6月以上5年以下有期徒刑，得併科1千元以下罰金
。
以前項方法得財產上不法之利益，或使第三人得之者，亦同。
前二項之未遂犯罰之。


司法院資訊處製作；財團法人民間司法改革基金會備份。
